臺灣臺中地方法院民事判決　　　　　　　　　　　　　九十一年度保險字第五號
　　　原　　　告　　甲○○
　　　被　　　告　　國泰人壽保險股份有限公司
　　　法定代理人　　乙○○
右當事人間請求給付保險金事件，本院判決如左：
    主      文
原告之訴及假執行之聲請均駁回。
訴訟費用由原告負擔。
    事      實
壹、原告方面：
一、聲明：被告應給付原告新台幣（以下同）五十二萬七千九百五十元及自民國九十
          一年一月二十二日起至清償日止按週年利率百分之十計算之利息。原告願
          供擔保，請准宣告假執行。
二、陳述
（一）原告於民國九十年六月二十二日向被告投保保險契約編號：00000000
      00即國泰新鍾愛終身壽險並附加新防癌終身平安保險、豁免保險費、溫情住
      院醫療保險、新溫心住院日額醫療保險等附約及編號0000000000即
      國泰新住院醫療終身健康保險並繳足第一次年繳保費三萬六千二百五十五元。
（二）原告於九十年十月三十日至財團法人仁愛綜合醫院就診，經醫師指示於同年十
      一月七日住院開刀，並於開刀後即同年十七日作病理切片檢查，証實罹患甲狀
      腺癌。
（三）原告於九十一年一月七日依前開保險契約向被告請求理賠，請求給付保險金五
      十二萬七千九百五十元，被告竟於同年二月十九日以存證信函通知以原告違反
      保險法第六十四條之規定片面解除保險契約，意圖規避依約應履行給付保險金
      之責任。
（三）按保險法第六十四條雖有規定要保人即原告漏未對健康狀況作書面聲明，被告
      得據此解除契約，惟原告既往之檢查，據醫師告知雖有甲狀腺結節，但並無甲
      狀腺或副甲狀腺功能亢進或低下情況，醫師亦未曾因症施以任何藥物或物理治
      療，原告本次所罹患之甲狀腺癌於本次診治時及開刀後，在未作病理切片前，
      連醫師都無法診斷為癌症，惶論原告亦更無從知悉，其與原檢查病症並無絕對
      因果關係。況且保險法第六十四條、第五十九條均屬保險法以誠信原則為基礎
      ，為使保險人能控制風險以維護對價平等原則之表現。故在國外立法例上如日
      本、德國、瑞士均明文規定被保險人亦負有告知義務。是被保險人對於保險人
      之書面詢問亦有據實回答之義務。惟要保人或被保險人之據實說明義務，除必
      須為「書面」且「重大」外，須是要保人或被保險人所知悉或應知悉者，學理
      上稱之為「知悉及應知悉」事項。換言之，要保人或被保險人據實說明義務之
      範圍，須「客觀上」屬重大事項，「主觀上」屬要保人所知或所應知者。蓋如
      責令要被保人對於其所不知或無法得知但客觀上確存在之事實，亦須負告知說
      明義務雖較符合本條所述之「對價平等原則」，但顯將要、被保人視為無所不
      知之專家。同時保險法亦屬私法之範疇，私法上對於當事人之懲罰，原則上仍
      採可歸責之「過失原則」主義，即當事人非因過失或故意所為者屬不可歸責。
      故於一般商業保險，要、被保人違反據實告知義務，必須以該事項為要、保人
      所知悉或應知悉之事項為限，要、被保人非因故意或過失而未將事實狀況告知
      保險人者，保險人不得主張解除契約（台灣高等法院八十八年度保險上字第三
      十號民事判決參照）。第查保險法第六十四條第二項但書規定「要保人證明危
      險之發生未基於其說明或未說明之事實，不在此限」，可見要保人如證明其說
      明或未說明之事實，與危險之發生無關時，保險人即不得解除契約，文義甚明
      。蓋要保人雖違反據實說明之義務，然此事實既經確定與危險之發生無關，即
      未造成保險人之額外負擔，對價平衡原則並未受到破壞，保險人自不得藉此無
      關危險發生之事實解除契約。「況本件要保書，被保險人告知及健康聲明書，
      均無有關要保人曾罹患高血壓、冠狀動脈心臟病、慢性肝炎等病症，即予拒絕
      承保之特別說明，尤難執此為解除之論據。否則一遇有危險之發生，保險人均
      得以該『未承保原因分析表』所列諸如『瘦長體』、『肥胖體』、『外傷』、
      『頭痛』，乃至概括所有大小疾病之『其他』之未承保事項，主張要保人未據
      實說明，據以拒付保險金，殊非誠信，亦非保險法第六十四條第二項但書之立
      法本旨」（台灣高等法院八十五年度保險上字第三十六號民事判決參照）。綜
      前言，被告片面解除保險契約於法不成立，被告自應依約給付原告保險金。
（四）依保險法第六十四條規定，保險人之契約解除權自保險人知有解除原因後經一
      個月不行使而消滅。原告於民國九十一年一月七日以罹患甲狀腺癌向被告提出
      申請理賠，而被告遲至九十一年二月十九日才通知解除契約，早已逾規定之期
      限，被告依法應不得解除契約。
三、證據：提出人壽保險單影本一份、診斷書、病理切片報告及重大傷病卡影本各一
    份、理賠申請書影本二份、存證信函影本一份為證。
貳、被告方面：
一、聲明：原告之訴及假執行之聲請均駁回。如受不利判決，願供擔保請准宣告假執
          行。
二、陳述：
（一）本件原告固有向被告投保，惟按訂立契約時，要保人對於保險人之書面詢問，
      應據實說明，保險法第六十四條第一項定有明文。查原告投保前，即經醫院診
      斷告知罹有甲狀腺腫瘤、結節，為原告所自承，詎於投保時經被告以書面詢問
      其「現在是否仍患有良性腫瘤、良惡性不明腫瘤、結節」時，原告仍圈答「否
      」，業已違反上開據實告知義務，況原告當時亦已立據聲明「本要保者及被保
      險告知書及聲明事項均經本人確認，如有虛偽、不實，或不盡之情事者，願依
      保險法第六十四條：『訂立契約要保人（包括被保險人）對保險人（保險公司
      ）之書面詢問，應據實說明，如有故意隱匿或因過失遺漏或為不實之說明，足
      以變更或減少保險人對危險之估計者，保險人得解除契約，其危險發生後亦同
      。』之規定，接受　貴公司解除，絕無異議。」，從而被告依據保險法第六十
      四條第二項規定解除本件保險契約，拒絕理賠應有理由。
（二）衡情一般人對自己身體狀況知之甚詳，原告既承認曾經醫師告知罹有上開疾病
      ，自不得諉為不知，揆諸相關醫學文獻或醫學報導之記載，若甲狀腺冒出如腫
      塊般的異常變化，便稱之為甲狀腺結節，有可能是單一性或多發性，而結節之
      變化，易引起甲狀腺腫，甲狀腺癌常以結節為其最初之表徵，倘原告投保時據
      實告知，被告不致承保，原告指稱此未據實告知事項與所患甲狀腺癌間並無因
      果關係，應非實在，依保險法第六十四條第二項但書規定，其自應對此負舉証
      責任。
（三）原告係於九十一年一月四日申請理賠，被告則於同年月三十一日始知有解除契
      約之原因，故於同年二月十九日以存證信函送達原告通知解約，此項解除契約
      尚未逾保險法第六十四條第三項規定一個月之除斥期間。
三、証據：提出告知書一份、「以問題為中心之內科診斷」第五七九頁、「臨床醫師
    文庫」第Ｃ十頁、「內分泌學十日速成」第二０三頁、「認識甲狀腺疾病─功能
    或形態異常、症狀不相同」、「人壽保險常見疾病核保功能案例研討」一九七頁
    各一份（以上均影本）。
參、本院依職權函調原告於中國醫藥學院附設醫院歷來之病歷資料。
    理      由
一、本件原告起訴主張其於九十年六月二十二日自為要保人及被保險人，向被告投保
    國泰新鍾愛終身壽險並附加新防癌終身平安保險、豁免保險費、溫情住院醫療保
    險、新溫心住院日額醫療保險等附約及國泰新住院醫療終身健康保險，並繳足第
    一次年繳保費三萬六千二百五十五元。嗣原告於九十年十月三十日至財團法人仁
    愛綜合醫院就診，經醫師指示於同年十一月七日住院開刀，並於開刀後即同年十
    七日作病理切片檢查，經証實罹患甲狀腺癌。原告即以保險事故發生，依約向被
    告公司請求給付保險金，詎被告公司以原告違反保險法第六十四條要保人之據實
    告知義務解除契約並拒絕理賠。經查，系爭保險契約原告並無何違反據實說明義
    務之事，被告公司不得解約，應依約負理賠之責。況原告於九十一年一月七日即
    以罹患甲狀腺癌向被告提出申請理賠，被告遲至九十一年二月十九日才通知解除
    契約，業已逾一個月之除斥期間，其解約之表示自不生效力。爰依保險契約之約
    定提起本訴，請求被告給付保險金及法定利息。對被告之答辯則以：原告就醫時
    ，醫師僅告知有甲狀腺結節，但並無甲狀腺或副甲狀腺功能亢進或低下情形，在
    未作病理切片前，無法知悉為癌症，況有甲狀腺結節，並不一定即罹有甲狀腺癌
    ，被告公司不得以原告違反據實告知義務為由而主張解約。
二、被告則以：本件原告於投保前曾因甲狀腺腫瘤、結節等病症就醫，未料原告於投
    保時，經被告以書面詢問「現在是否仍患有良性腫瘤、良惡性不明腫瘤、結節」
    時，乃勾選「否」，顯係不實，被告已依保險法第六十四條規定解除契約。原告
    請求給付保險金為無理由，應予駁回等語置辯。
三、原告主張其於九十年六月二十二日以自己為要保人及被保險人，向被告投保國泰
    新鍾愛終身壽險並附加新防癌終身平安保險、豁免保險費、溫情住院醫療保險、
    新溫心住院日額醫療保險等附約及國泰新住院醫療終身健康保險，並繳足第一次
    年繳保費三萬六千二百五十五元。嗣於九十一年一月七日其以罹患甲狀腺癌為由
    ，向被告申請給付保險金，惟被告於同年二月十九日寄發存證信函，以原告違反
    保險法第六十四條之規定為由解除系爭保險契約之情，業據其提出人壽保險單影
    本一份、診斷書、病理切片報告及重大傷病卡影本各一份、理賠申請書影本一份
    、存證信函影本一份等為證，且為被告所不爭執，堪認屬實。
四、被告抗辯原告於投保前曾因甲狀腺腫瘤、結節等疾病就醫，惟於要保書之書面詢
    問中未為勾選上開事項乙節，有其提出之要保書影本為憑，且本院依職權函調原
    告前於中國醫藥學院附設醫院就診之病歷資料查核結果，原告於八十九年十月十
    六日即診斷有甲狀腺良性腫瘤，有該院函附之病歷資料在卷可稽，而原告於本院
    審理時對其於投保前已知有甲狀腺結節病症之事實亦不爭執（見本院九十一年四
    月二十三日審理筆錄）。原告既於投保前明知有甲狀腺結節之症狀，於被告之書
    面詢問「現在是否仍患有良性腫瘤、良惡性不明腫瘤、結節」時，即應據實填覆
    ，不容其主觀認為甲狀腺節結與甲狀腺癌無關即得不予填載，蓋保險契約乃最大
    之誠信契約，保險人之書面詢問事項，攸關保險人對於危險之估計，以決定承保
    與否與保費之核算，故要保人對於保險人之書面詢問，應據實說明，不得憑其主
    觀之臆測為隱匿或不實之說明，則原告以其未於病理切片檢查前，無法得知患有
    癌症為由，主張其未違反據實告知義務，顯無可採。從而，本件被告抗辯原告違
    反保險法第六十四條第一項之據實說明義務，乃屬有據。
五、再參照卷附被告提出黃健義、洪鴻龍、陳得源醫師編釋之「以問題為中心之內科
    診斷」一書第五七九頁影本記載：「‧‧‧３、甲狀腺的多結節腫大常可在毒性
    或非毒性、區域性流行或零星性發生甲狀腺腫發現，有時在甲狀腺癌或慢性甲狀
    腺炎亦可見。４、單一結節性甲狀腺腫則指毒性或非毒性甲狀腺腺瘤、癌症或襄
    腫。」，張郁林醫師所著之「內分泌學十日速成」一書第二０三頁記載：「‧‧
    ‧大約九五%的甲狀腺癌多以甲狀腺結節（大部分為單一結節）為其最初表現‧
    ‧‧」，可徵甲狀腺結節與甲狀腺癌間，確有密切之關聯，被告未盡上開告知義
    務，足以變更或減少原告對於危險之估計，則被告以原告違反誠實告知義務而為
    解除保險契約之意思表示，洵屬於法有據。又依保險法第六十四條第二項但書之
    規定，苟原告主張危險之發生未基於其說明或未說明之事實時，應由原告就該事
    項，即本件甲狀腺結節與甲狀腺癌之結果間無關聯性，負舉證責任。惟原告就此
    節並未能提出相當事證以資證明，則其主張被告不得解除契約，即無可採。
六、次按，保險法第六十四條第三項前段規定：「前項解除權，自保險人知有解除之
    原因後，經過一個月不行使而消滅」，按條文係規定自保險人「知有解除之原因
    」後起算，非自保險事故發生或要保人請求理賠之日起算。查本件原告固於九十
    一年一月七日申請理賠（原告填表日為一月四日，被告受理日為一月七日），有
    其理賠申請書影本一份在卷可稽，然被告係於同年月三十一日始知有解除契約之
    原告，此有被告提出被告公司人員至中國醫藥學院附設醫院調閱被告病歷之病歷
    摘要影本一份（上蓋有九十一年一月三十一日之日期戳章）在卷可稽，即應自該
    日起算除斥期間，則被告於九十一年二月十九日以存證信函通知原告解除契約，
    並未逾一個月之期間。原告就此未能提出反證，僅空言主張被告逾期不得解約，
    即無理由。
七、綜上，系爭保險契約既經被告合法解除，被告自得拒絕給付保險金。從而，原告
    請求被告給付保險金及遲延利息，即無理由，應予駁回。原告之訴既經駁回，其
    假執行之聲請，亦失所附麗，併予駁回。
結論：本件原告之訴為無理由，依民事訴訟法第七十八條，判決如主文。
中 　　 華　 　 民　　　國　　九十一　年　　　六　　　月　     七 　　　日
　　　　　　　　　　　　　　　臺灣臺中地方法院臺中簡易庭
　　　　　　　　　　　　　　　　　　　法　官　　吳　幸　芬
右為正本係照原本作成。
如不服本判決，應於送達後廿日內，向本院提出上訴狀並表明上訴理由，如於本判決
宣示後送達前提起上訴者，應於判決送達後廿日內補提上訴理由書（須附繕本）。
中 　　 華　 　 民　　　國　　九十一　年　　　六　　　月　      七　　　日
　　　　　　　　　　　　　　　　　　　書記官
